ACORDAO-COMPLETO-2369018

ACÓRDÃO DE RELAÇÃO

ACÓRDÃO DE RELAÇÃO 13319/2019 ATA 44/2019 - SEGUNDA CÂMARA

Acórdão 13319/2019-TCU-Segunda Câmara
Considerando que os presentes autos tratam de representação autuada a partir do recebimento do Ofício 263/2019/6ºOFICIO/PR/AM ante o encaminhamento do feito no interesse do Procedimento Preparatório 1.13.000.002889/2018-9 pelo Exmo. Sr. Thiago Pinheiro Corrêa, como Procurador da República do Amazonas, anexando a cópia de representação formulada perante o Parquet pelo Município de São Gabriel da Cachoeira - AM, com o Ofício 158/2019/SAS/ASJUR/GAB/MS a ele enviado pelo Ministério da Saúde;
Considerando que a aludida representação formulada pelo Município de São Gabriel da Cachoeira - AM sobre os indícios de falha na obra de construção da Unidade Básica de Saúde Fortaleza (Proposta nº 12797.4790001/13-002) , com os recursos repassados pelo Fundo Municipal de Saúde no âmbito do Programa de Atenção Básica, e a obra estaria paralisada por responsabilidade da gestão municipal anterior, causando os possíveis danos ao erário; 
Considerando que o Ofíco 158/2019/SAS/ASJUR/GAB/MS foi encaminhado pelo Ministério da Saúde à referida Procuradoria da República, em resposta ao Ofício nº 013/2019 6º OFÍCIO/PR/AM, e consignou que, para fornecer os esclarecimentos requeridos pelo MPF sobre a situação da aludida obra, teria sido emitida, pelo Departamento de Atenção Básica (DAB/SAS/MS) , a Nota Técnica nº 51/2019-DAB/DIVAD/DAB/SAS/MS (Peça nº 1, p. 20-22) , com as seguintes informações:
 (i) o nível de execução dos serviços se encontraria em 80% e, em 20/10/2017, teria sido registrada a paralisação das obras sob a justificativa de mudança na gestão municipal e de abandono pela empresa contratada, a partir das informações extraídas do Sistema de Monitoramento de Obras (Sismob) ;
 (ii) "a aprovação das prestações de contas dos recursos transferidos na modalidade fundo a fundo é de competência do Conselho Municipal de Saúde, cabendo-lhes, portanto, apreciar e aprovar Plano Municipal de Saúde e Relatório Anual de Gestão, conforme estabelecido no inciso IV, art. 4º da Lei 8.142/1996, e Portaria GM/MS 2.135/2013, de acordo com o que regulamenta o art. 6º do Decreto 1.651/1995, e em cumprimento ao disposto na Seção III do Capítulo IV da Lei Complementar 141, de 13 de janeiro de 2012, instrumentos que, obrigatoriamente, devem ser elaborados no Sistema de Apoio ao Relatório Anual de Gestão - SARGSUS, nos termos da Portaria GM/MS 2135/20-13, sob a gestão da Secretaria de Gestão Estratégica e Participativa (SGEP) "; e
 (iii) a referida obra permaneceria paralisada, aguardando que o aludida município faça os ajustes necessários para a sua retomada;
Considerando que, por terem as unidades básicas de saúde sido construídas com os recursos federais transferidos ao Fundo Municipal de Saúde da aludida municipalidade, o ilustre representante identificou a competência do TCU para fiscalizar a aplicação dos valores transferidos, remetendo os documentos a este Tribunal para a apreciação;
Considerando que, a partir da Decisão 506/1997-TCU-Plenário (Ata nº 31/1997) , o TCU firmou o seu entendimento no sentido de que os recursos repassados pela União no âmbito do SUS aos Estados, Distrito Federal e Municípios seriam federais e, por esse motivo, as ações e os serviços de saúde pagos à conta desses recursos estariam sujeitos à fiscalização do TCU, quer tenham sido transferidos pela União por meio de convênios ou instrumento congênere, quer tenham sido repassados por meio de outro instrumento ou ato legal, como a transferência automática fundo a fundo, ficando, assim, fixada a competência do TCU para atuar sobre o presente processo;
Considerando, assim, que, não obstante os recursos tenham sido transferidos pela modalidade fundo a fundo, sem a celebração de convênios, o TCU decidiu que competiria ao Ministério da Saúde, nos termos do art. 8º, caput, da Lei nº 8.443, de 1992, adotar as medidas cabíveis para identificar os responsáveis e promover a devolução dos recursos repassados, diante da impossibilidade ou da inviabilidade de retomada das obras paralisadas, em sintonia com o Acórdão 1426/2015-TCU-Plenário, sob a relatoria do Ministro Benjamin Zymler, pela seguinte linha:
" (...) 9.1. determinar ao Ministério da Saúde que: 
9.1.1. somente realize transferências de recursos destinadas a investimentos em projetos específicos para expansão da rede física da saúde, por meio de novas obras de UPA e UBS, observando exigências legais relativas às transferências voluntárias, conforme disposto no art. 18, parágrafo único, da Lei Complementar nº 141/2012, formalizando previamente com os entes beneficiários instrumentos de natureza convenial;
 (...) 9.1.4. no caso de impossibilidade ou de inviabilidade de retomada das obras relacionadas no subitem anterior, adote as medidas para identificação de responsáveis e devolução dos recursos repassados, em atenção ao disposto no art. 8º, caput, da Lei nº 8.443/1992;
 (...)  9.1.18. encaminhe, nos próximos relatórios anuais de gestão da Secretaria-Executiva do Ministério da Saúde, relatório circunstanciado para cada obra de UBS, que tenha sido iniciada e ainda não finalizada, ou se encontre inoperante, contemplando, no mínimo, ano a ano, informações sobre o estágio de liberação de recursos, o percentual de efetiva execução física das obras, a justificativa individual para eventuais atrasos e as medidas adotadas junto aos entes que estiverem em mora, nos moldes do determinado para as unidades de pronto atendimento, por meio do item 9.1.7 do Acórdão 1101/2014-TCU-Plenário";
Considerando que a legislação do SUS estabeleceria diversas instâncias de controle e elas deveriam atuar de forma concomitante, nas três esferas de governo, a exemplo dos órgãos de controle externo (Tribunais ou Conselhos de Contas Municipais, Tribunais de Contas da União, dos Estados e do Distrito Federal, com os correspondentes Poderes Legislativos) , para além do próprio Ministério da Saúde por intermédio do Departamento Nacional de Auditoria do SUS - Denasus, do órgão federal do Sistema Nacional de Auditoria - SNA e do controle interno do Poder Executivo;
Considerando que as irregularidades noticiadas merecem ser investigadas;
Considerando, porém, que, como o Denasus consistiria no órgão especializado para as atividades de auditoria e fiscalização no âmbito do SUS, seria mais indicado, no presente momento, por motivos de racionalidade administrativa e economia processual, encaminhar à sua análise as irregularidades noticiadas nestes autos para, se for o caso, instaurar a devida tomada de contas especial, informando o TCU sobre todas as providências adotadas;
Considerando, dessa forma, que não se mostraria adequada, no presente momento, a atuação mais imediata e direta do TCU, podendo ela ser diferida para momento futuro, quando der o ingresso, neste Tribunal, da tomada de contas especial eventualmente instaurada pelo Denasus, mostrando-se prejudicada, então, a apreciação de mérito do presente feito;
Os Ministros do Tribunal de Contas da União, reunidos em Sessão de 2ª Câmara, ACORDAM, por unanimidade, com fundamento nos arts. 143, inciso V, alínea "a", 235, 237, inciso III e parágrafo único, e 250, incisos I e II, do Regimento Interno do TCU, aprovado pela Resolução nº 246, de 2011, em conhecer da presente representação para, no mérito, considerá-la prejudicada, e prolatar as determinações abaixo indicadas:
1. Processo TC-Processo 016.628/2019-5 (REPRESENTAÇÃO) 
	1.1. Representante: Exmo. Sr. Thiago Pinheiro Corrêa, como Procurador da República no Estado do Amazonas.
	1.2. Entidade: Município de São Gabriel da Cachoeira - AM.
	1.3. Relator: Ministro-Substituto André Luís de Carvalho.
	1.4. Representante do Ministério Público: não atuou.
	1.5. Unidade Técnica: Secretaria de Fiscalização de Infraestrutura Urbana (SeinfraUrbana) .
	1.5. Representação legal: não há.
	1.7. Determinar: 
	1.7.1. ao Departamento Nacional de Auditoria do SUS - Denasus que, no prazo de 90 (noventa) dias contados da ciência desta deliberação, informe o TCU sobre o efetivo resultado da análise da documentação integrante desses autos, sem prejuízo de instaurar, se necessário, a devida tomada de contas especial;
	1.7.2 à SeinfraUrbana que adote as seguintes medidas:
	1.7.2.1. envie a cópia integral do presente processo ao Departamento Nacional de Auditoria do SUS - Denasus com vistas a facilitar o cumprimento da determinação prolatada pelo item 1.7.1 deste Acórdão;
	1.7.2.2. envie a cópia do presente Acórdão ao ilustre representante, com expressa referência em resposta ao Ofício 263/2019/6ºOFICIO/PR/AM, como requerido na peça exordial; e 
	1.7.2.3. arquive o presente processo, sem prejuízo de promover o monitoramento da determinação encaminhada ao Departamento Nacional de Auditoria do SUS - Denasus por meio do item 1.7.1 deste Acórdão.

Segunda Câmara

ACORDAO-COMPLETO-2539260

Acórdão de Relação 3414/2023 - Segunda Câmara

Acórdão de Relação

ANDRÉ DE CARVALHO

não há.

Não atuou.

REPRESENTAÇÃO (REPR)

Secretaria de Fiscalização de Infraestrutura Urbana (SeinfraUrbana).